---
title: "Modelos de distribución potencial"
author: "Fernando Pardo"
date: "28 de enero de 2016"
output: html_document
---

## Introducción

Como hemos visto a lo largo del curso, el lenguaje de programación R cuenta con
múltiples paquetes para realizar casi cualquier tarea relacionada con manipulación,
análisis y visualización de datos (y más). Ahora estudiaremos cómo ajustar (y graficar)
modelos de distribución potencial de especies (_sdm's_).

Un _modelo de distribución potencial de especies_, como su nombre lo indica, es
una manera de estimar la región geográfica donde se dan las condiciones (abióticas)
que permitirían a una especie sobrevivir. Para ello, normalmente se requiere tener
presencias geolocalizadas de la especie en cuestión, así como rasters de variables
ambientales. Los algoritmos de ajuste de modelos de distribución potencial, en
cierto sentido, encuentran una región con condiciones ambientales similares a
aquellas en que se observó la especie.

Al principio, puede surgir la pregunta: ¿Para qué ajustar _sdm's_ con R, si existen
herramientas visuales para hacerlo, sin tener que programar?

La respuesta es una que ya conocemos: al ajustar sdm's utilizando código (en lugar
de herramientas de apuntar y hacer click), todo nuestro procedimiento queda automáticamente
registrado, haciendo que nuestro análisis sea totalmente reproducible.

Más aún, como ya hemos visto, R nos da mucha flexibilidad para integrar nuestro
análisis como parte de otro más complejo.

## Instalación del paquete dismo con Maxent.

Para hacer modelos de distribución potencial en R, utilizaremos el paquete
[__dismo__](https://cran.r-project.org/web/packages/dismo/index.html). Cuya
instalación es sencilla, sin embargo, para utilizar __Maxent__ se requiere de
un procedimiento adicional:

1. Instalar dismo de la forma usual:

```{r eval=FALSE}
install.packages("dismo")
```

2. Descargar la aplicación de java (__.jar__) para
[Maxent](http://www.cs.princeton.edu/~schapire/maxent/). Es gratuita, pero hay 
que registrarse.

3. En la consola de R, escribir el siguiente comando:

```{r eval=FALSE}
system.file("java", package="dismo")
```

Esto dará como resultado una ruta, donde tenemos que guardar el archivo
__maxent.jar__ descargado con anterioridad.

Una vez hecho lo anterior, estamos listos para ajustar modelos de distribución potencial
con R utilizando Maxent.

__Nota__: La aplicación __maxent.jar__ contiene el código para ajustar modelos de
distribución potencial, incluso hasta una interfaz gráfica para hacer esto, sin
embargo, ya mencionamos las ventajas de hacer esto con R.

## Obtención y preparación de datos de presencias

Para efectos de este curso, ajustaremos un modelo de distribución potencial para
la especie invasora _Melinis repens_, utilizando Maxent, extrayendo las presencias
del SNIB:

0. Cargamos los paquetes necesarios.

```{r}
# Paquetes de manipulación de datos espaciales.
library("raster")
library("rgdal")

# Paquetes de manipulación de data frames (recuerden como buena práctica,
# cargar plyr antes que dplyr)
library("plyr")
library("dplyr")
library("tidyr")
library("lubridate")

# Paquetes para graficar
library("ggplot2")

# Paquetes para utilizar maxent
library("rJava")
library("dismo")
```

1. Nos conectamos a la base de datos del SNIB (MySQL) con __dplyr__:

```{r}
# Obtengo el password del SNIB de mi ambiente (ésta no es una medida de seguridad
# máxima, pero por lo menos es mejor que escribirlo directamente)
PASS_SNIB <- Sys.getenv("PASS_SNIB")

# src_mysql es la función de dplyr que nos permite conectarnos a una base de datos
#MySQL.
base_input <- src_mysql(dbname = "geoportal", host = "172.16.1.139", port = 3306,
   user = "lectura", password = PASS_SNIB)
```

2. Hacemos el query para la especie deseada (_Melinis repens_):

```{r}
# Recordar que tbl es para extraer una tabla de la base de datos, y que el query no
# se ejecuta hasta que le indiquemos a R que necesitamos la información (comando
# collect, por ejemplo)
presencias <- tbl(base_input, "InformacionGeoportal") %>%
  filter(especievalidabusqueda == "Melinis repens") %>%
  select(
    longitud,
    latitud,
    fecha = fechacolecta,
    especie = especievalidabusqueda) %>%
  collect() %>%
  as.data.frame()
```

__Nota__: para efectos de este curso, vamos a agregar todos los datos del SNIB,
no importando la fecha, y vamos a ajustar un modelo de distribución potencial
utilizando unas variables ambientales (satelitales), sin fijarnos demasiado en
esta última. Obviamente, para modelos más serios, es recomendable que las variables
ambientales sean de fechas cercanas a aquellas en que se registraron las observaciones.

3. En este paso, limpiaremos los datos. Para ello, primero los espacializaremos
(pasaremos a formato _shape file_), con el fin de descartar todos los que quedan
fuera de nuestra región de interés (México). Al final tendremos nuestros datos
guardados en un shape file, que, junto con los rasters de variables ambientales,
serán nuestros insumos para modelar utilizando __Maxent__.

```{r}
# Asignando coordenadas a la tabla de presencias:
coordinates(presencias) <-~ longitud + latitud

# Leyendo un raster con la misma proyección que nuestros datos, para extraérsela
raster_lat_lon <- raster("aux/lat_lon.tif")

# Extrayéndole la proyección a nuestro raster anterior, y asignándosela a nuestros
# datos de presencias. Si los datos no están en la misma proyección, se tendrán
# que reproyectar.
projection(presencias) <- projection(raster_lat_lon)

# Técnica para eliminar datos fuera de la región de interés: extraer del raster
# que delimita la región los valores en los puntos donde se detectaron presencias,
# y eliminar los puntos donde se extraiga un valor vacío (está fuera de la región
# de interés)
val <- raster::extract(raster_lat_lon, presencias)

# Eliminando puntos que no caen en la región de interés:
presencias_mex <- presencias[!is.na(val),]

# Graficando ambos shapes con su respectivo raster:
plot(raster_lat_lon)
title("Raster México")

plot(raster_lat_lon)
points(presencias, pch = 20)
title("Presencias de Melinis repens SNIB")

plot(raster_lat_lon)
points(presencias_mex, pch = 20)
title("Presencias de Melinis repens SNIB Mexico")
```

## Preparación de datos ambientales (rasters):

1. Enlistar las rutas a los archivos que contienen las variables ambientales
```{r}
paths_covariables <- list.files("variables_ambientales", pattern="\\.tif$",
  full.names=TRUE)
paths_covariables
```

2. Crear un ladrillo con dichos rasters :
```{r}
brik <- brick()
for(i in 1:length(paths_covariables))
{
  aux <- raster(paths_covariables[i])
  brik <- addLayer(brik,aux)
}
```

3. revisando proyecciones:
```{r}
projection(brik) == projection(presencias_mex)
```

4. reproyectando __presencias_mex__ a la proyección de __brik__ (ésto es más fácil
que reproyectar los rasters a la proyección del shape, puesto que para eso habría
que interpolar)

```{r}
presencias_mex_lcc <- spTransform(presencias_mex, projection(brik))
projection(brik) == projection(presencias_mex_lcc)
```

## Ajustando el modelo utilizando Maxent

Ahora se ajustará el modelo de Maxent, utilizando la función del mismo nombre,
que se encuentra en el paquete __dismo__. En orden, los argumentos/parámetros que
estamos pasando a esta función son:

* _brik_: el ladrillo que contiene los rasters de variables ambientales.
* _presencias_mex_lcc_: datos de presencias de la especie en cuestión.
* _removeDuplicates = TRUE_: remover observaciones que cayeron sobre el mismo pixel
en el raster (para no tomar en cuenta dos veces la misma información).
* _path_: ruta donde queremos guardar las salidas de la función.
* _args_: parámetros que se le pasan a la aplicación maxent.jar. Para mayor información,
revisar la ayuda de la aplicación. Por lo pronto:
    + _-P_ es un parámetro para que Maxent cree las curvas de respuesta de las
    variables ambientales, y se pueda ver su efecto (parcial) sobre la probabilidad
    predicha de condiciones favorables.
    + _replicates=5_ número de parámetros para la validación cruzada.
    + _writebackgroundpredictions=true_ escribir un archivo csv con las predicciones.

```{r}
# Inicializando la máquina virtual de Java:
.jinit()

maxent_melrep_cv <- maxent(
  brik,
  presencias_mex_lcc,
  removeDuplicates = TRUE,
  path = "resultados/melinis_repens_cv",
  args = c(
    "-P",
    "replicates=5",
    "writebackgroundpredictions=true")
  )
```

Si revisamos los resultados del anterior análisis, notaremos que tenemos 5 modelos
distintos (ésto es porque se utilizaron 5 replicados para la validación cruzada).

Se recomienda probar distintos modelos con validación cruzada (por ejemplo, modelos
que utilicen distintas covariables), para poder compararlos. Al final, correr el
que será el modelo final (eliminando la validación cruzada):

```{r}
maxent_melrep <- maxent(
    brik,
    presencias_mex_lcc,
    removeDuplicates = TRUE,
    path = "resultados/melinis_repens_cv",
    args = c(
      "-P",
      # se eliminó la validación cruzada
      "writebackgroundpredictions=true")
    )
```

## Utilizando el modelo Maxent para predecir

```{r}
pred_melrep <- predict(maxent_melrep, brik,
  filename="resultados/predicciones/pred_melrep.tif",
  format="GTiff", overwrite=TRUE)

plot(pred_melrep)
#points(presencias_mex_lcc, pch = 20)
title("SDM Melinis repens SNIB Mexico")
```

#SDMTools